【裁判字號】    95,建上易,14
【裁判日期】    970402
【裁判案由】    損害賠償等
【裁判全文】
臺灣高等法院高雄分院民事判決        95年度建上易字第14號
上  訴  人  三一營造有限公司
法定代理人  甲○○
訴訟代理人  林敏澤律師
            李亭萱律師
            己○○
複代理人    楊櫻花律師
被上訴人    丁○○
訴訟代理人  唐治民律師
上列當事人間因請求損害賠償等事件，對於民國95年10月31日臺
灣高雄地方法院95年度建字第13號第一審判決提起上訴，本院於
97年3月19日言詞辯論終結，判決如下：
    主  文
原判決關於命上訴人給付解除契約回復原狀應返還之金額超過新
臺幣貳拾伍萬陸仟佰貳拾元，本息部分與該部分假執行之宣告
，暨訴訟費用（除確定部分外）之裁判，均廢棄。
上開廢棄部分，被上訴人在第一審之訴及假執行之聲請均駁回。
其餘上訴駁回。
第一審（除確定部分外）及第二審訴訟費用由上訴人負擔十分之
九，餘由被上訴人負擔。
    事實及理由
一、被上訴人起訴主張：兩造於民國（下同）92年12月10日簽訂
    「丁○○住宅新建工程」（下稱系爭工程）承攬契約（下稱
    系爭契約），約定由上訴人負責承攬工程，被上訴人則給付
    承攬報酬新臺幣（下同）780 萬元，並於同年月23日依系爭
    契約第6 條第1 項第1 款之規定及上訴人之指示，將預付工
    程款78萬元匯入匯豐銀行高雄分行帳號000000000000之帳戶
    內，上訴人則應於被上訴人通知開工後3 日內正式開工。詎
    上訴人接獲開工通知後，以總工程款不敷成本為由，拒絕開
    工，被上訴人遂依系爭契約第22條第4 款解除系爭契約，惟
    上訴人僅返還491,650 元之預付工程款，尚欠288,350 元。
    又被上訴人另於94年9 月5 日與訴外人合勝營造廠股份有限
    公司（下稱合勝公司）就系爭工程另行簽訂工程契約書（下
    稱後工程契約），並另由建築師乙○○設計監造，約定工程
    總價為9,275,541 元，雖系爭工程前後設計不同，惟因上訴
    人違約，致被上訴人與合勝公司另行簽約時需多負擔鋼筋（
    中高拉力鋼筋）漲價161,000 元（因系爭契約約定中拉力鋼
    筋單價為每噸15,800元，與後工程契約約定中拉力鋼筋單價
    為每噸18,000元比較結果，被上訴人每噸須多負擔2,200 元
    ，因後工程契約使用45噸中拉力鋼筋，故為99,000元；高拉
    力鋼筋原單價為每噸15,800元，嗣為每噸18,900元，使用20
    噸高拉力鋼筋，故為62,000元）、系爭契約及後工程契約設
    計費283,500 元之費用。即被上訴人因而須多支付444,500
    元，乃受有損害。爰依民法第259 條第1 、2 款之規定及系
    爭契約第22條第2 款之約定，提起本訴，求為判決：(一)上訴
    人應給付被上訴人732,850 元，其中288,350 元自92年12月
    23日起、其中449,350 元自起訴狀繕本送達翌日起，至清償
    日止，按年息5%計算之利息。(二)願供擔保准予宣告假執行。
二、上訴人則以：伊接獲被上訴人開工通知後，於92年12月底即
    開始準備鄰地開挖，惟鄰地所有人不同意，遂向楠梓地政事
    務所申請鑑界，楠梓地政事務所於93年2 月初鑑界，上訴人
    並已整地、圍籬，及特聘工地主任監督工程品質，嗣因工地
    主任與被上訴人起衝突，被上訴人表示要解約，雖然92年底
    以後鋼筋大幅漲價，惟上訴人未要求調漲工程款，既被上訴
    人表示要解約，上訴人就同意了。上訴人僅退還部分預付工
    程款，係因被上訴人同意上訴人扣除實際支出之費用。另兩
    造係合意解除契約，被上訴人嗣後再由合勝公司承攬後工程
    而增加支付鋼筋漲價費用，係因不同時間之原料物價本不同
    所致，且被上訴人再次委託建築師設計而支付費用，係於解
    約後被上訴人自己之行為，不能要求上訴人賠償等語置辯。
三、原審為上訴人應給付被上訴人449,350 元，及其中288,350
    元自92年12月23日起、其中161,000 元自95年3 月3 日起至
    清償日止，均按年息5%計算之利息。被上訴人其餘之訴駁回
    （原審駁回被上訴人其餘之訴部份，未據被上訴人上訴確定
    ）。上訴人不服，提起上訴請求：(一)原判決不利於上訴人部
    分廢棄。(二)上開廢棄部分，被上訴人於第一審之訴及假執行
    聲請均駁回。被上訴人則請求駁回上訴。
四、兩造不爭執事項：(一)被上訴人因系爭工程給付乙○○建築師
    設計費166,500 元、後工程契約另委託張建築師設計而支出
    117,000 元。(二)系爭契約書、後工程契約書、華僑銀行匯款
    委託書、系爭工程費用明細等為真正。
五、本院判斷：
  (一)被上訴人是否因上訴人接獲開工通知後拒絕開工，而依系爭
    契約第22條第4款解除系爭契約？
    (1)依兩造簽訂系爭契約第7 條約定：「1.開工期限：乙方（
      上訴人）應於合約簽定後，開始籌措有關施工事宜，並依
      甲方（被上訴人）通知開工之日起三日內正式開工，逾期
      不開工，甲方得按本合約第22條之規定辦理，2.完工期限
      ：本工程之工期，約為92年12月31日至94年2 月28日止，
      計365 個工作天（雨天除外）…」，第22條第2 項約定：
      乙方逾規定期間尚未開工、復工，或開工、復工後工程進
      行遲緩，甲方認為不能依限完工時，乙方得通知甲方後隨
      時逕行終止或解除系爭契約，並得以任何方式將全部或一
      部分工程改招他商承包，或甲方自辦；甲方因此所受一切
      損失，乙方應負賠償之全責，此有系爭工程合約在卷可憑
      （原審卷7 至8 頁、9-1 頁），依上開約定，被上訴人於
      上訴人遲緩系爭工程時，即有解除或終止契約權，應可認
      定。
    (2)上訴人於92年12月10日簽訂系爭契約後，遲至93年1 月13
      日始檢具相關文書，於同年月29日向高雄市政府工務局申
      報開工，而提出之系爭工程現場照片，僅有圍籬，土地上
      尚有雜草、板模等雜物，且尚未破土、開挖地基等情，有
      高雄市政府工務局95年6 月7 日高市工務建字第09500162
      10號函附上訴人申報系爭工程開工資料影本1 份在卷足憑
      （原審卷第92頁至第104 頁），被上訴人主張上訴人於簽
      約後，一再以鋼筋漲價為由，要求被上訴人增加工程款，
      並拒絕動工破土、開挖地基，因被上訴人未同意，兩造始
      解除契約一節，業經證人即系爭工程設計師林準毅結證明
      確（原審卷第147 頁），核與證人即系爭工程建築師乙○
      ○95年5 月8 日建設字第950508號函所述：系爭工程後因
      材料漲價及鋼筋下訂等糾紛，被上訴人因而想終止等語相
      符（原審卷第70頁），足見被上訴人係於預付部分工程款
      後，因上訴人一再要求增加工程款，又不實際動工，始要
      求與上訴人解除系爭契約。至上訴人雖表示不清楚證人林
      準毅之證詞及否認證人乙○○上開函文之內容。惟查，證
      人乙○○到庭結證稱：被上訴人委由其配偶打電話告知要
      向上訴人終止系爭工程契約，當時已申報開工，如被上訴
      人要另覓承攬人，則必須上訴人提出拋棄書，因兩造在程
      序上意見不合，雙方討論後，被上訴人同意結清上訴人已
      支出之費用，兩造達成協議終止契約等語（原審卷第130
      頁），為上訴人所不爭（原審卷第131 頁），亦即兩造確
      在解除系爭契約前有糾紛，且如被上訴人要繼續進行系爭
      工程，自需上訴人願意提出拋棄書，是以兩造才經由證人
      乙○○會談，最後達成被上訴人同意支出費用、上訴人同
      意出具拋棄書之協議。據此，兩造確因先有材料漲價及鋼
      筋下訂等糾紛，才致後來發生解除契約之情事無訛。是以
      ，證人林準毅所述上訴人向被上訴人要求增加工程費，並
      拒絕動工等語，及證人乙○○上開函文內容契約，均與事
      實相符，足堪採認。上訴人辯稱伊於92年12月底即開始準
      備鄰地動工，惟被上訴人既未提供鑑界資料，復與鄰地所
      有人關係不睦，經上訴人協調許久，鄰地所有人仍不同意
      開挖，另有不明人士將貨櫃屋放在鄰地上，上訴人只好先
      向高雄市政府地政處楠梓地政事務所申請鑑界，另花錢請
      人吊走該貨櫃屋後進行整地、定地樁、定高程、定界樁，
      並提出高雄市政府地政規費收據影本、庚○○、辛○○簽
      收之清款單影本、照片云云（原審卷第79-81 、88至89頁
      ）。惟查，本件系爭工程施工之土地於93年1 月16日由曾
      任上訴人會計之丙○○向楠梓地政事務所申請複丈，而該
      申請書上整理完畢之日期為93年2 月19日，此有高雄市政
      府地政處楠梓地政事務所96年5 月28日函復本院檢送之土
      地申請複丈申請書影本在卷可稽（本院卷第199 頁），依
      該土地複丈申請書影本固可推斷楠梓地政事務所至遲應於
      93年2 月19日前往鑑界，上訴人亦有派人整地乙節，業經
      黃煒哲（即庚○○)、 辛○○到院結證屬實（本院卷第
      216-218 頁），縱令93年2 月19日鑑界以前確有因故無法
      開工情事，依系爭工程契約書第6 條所載，付款辦法係分
      為13次估驗付款（第一期為預付工程款），上訴人對於至
      93年2 月19日起迄94年3 月解除契約時，就其是否有任何
      施作任何工程項目可供其向被上訴人估驗請款，並未能舉
      證以實其說，則被上訴人依系爭契約內容，主張上訴人有
      系爭契約第22 條 第2 款拒絕開工之解除合約事由，並據
      此與上訴人解除系爭合約，而非合意解除合約，應屬可採
      。
    (3)至上訴人否認拒絕開工，並主張已開工，及提出承攬拋棄
      書為據。惟上訴人所提出之承攬拋棄書僅足以證明曾申報
      開工手續，此有高雄市政府工務局上開函文附件可憑（原
      審卷第92-104頁），而此等文件並不足以證明上訴人已有
      施做可估驗請款之工程項目，則尚難認定上訴人已開始進
      行兩造約定之系爭工程，故上訴人辯稱未違約等語，即不
      可採。又上訴人尚未施做系爭工程，證人乙○○雖於本院
      證稱兩造所提之問題不只鋼筋的漲價，還有提很多，當時
      雙方協議不是為了爭執，就是三一營造不要做了，丁○○
      這邊也不要蓋了，只是口頭上表達你不要做了，我也不要
      做了，並補充伊於原審證述係合意終止系爭契約等語（原
      審卷130 至131 頁、本院卷第266 頁），應係不知法律效
      果所為之陳述，並不足以認定上訴人有施做部分系爭工程
      及兩造有終止或合意解除系爭合約之意思合致。
  (二)上訴人是否因系爭工程已支出288,350 元，且經被上訴人同
    意支出該金額，致被上訴人不得依民法第259條第1、2款之
    規定，請求上訴人返還該預付工程款及自給付之日起之法定
    遲延利息？
    (1)按契約解除時，當事人雙方回復原狀之義務，除法律另有
      規定或契約另有訂定外，由他方所受領之給付物，應返還
      之，受領之給付為金錢者，應附加自受領時起之利息償還
      之，受領之給付為勞務或物之使用者，應照受領時之價額
      ，以金額償還之，民法第259 條第1 、2 、3 款定有明文
      。民法259 條契約解除後之回復原狀，倘法律或契約另有
      約定者，則不適用，是本件兩造解除契約時，如契約未約
      定回復原狀之內容，自應依上開法律規定之方式為之。
    (2)經查：系爭契約第22條固為解除合約之約定，惟參照上述
      內容，其僅約定解除合約致被上訴人受有一切損失，上訴
      人應負賠償全責等語，而未約定上訴人未施工前已收之預
      付工程款於解除合約時應處理方式一節，有系爭契約在卷
      可按。揆諸上開說明，被上訴人主張上訴人自應依民法第
      259 條第1 、2 款之規定返還被上訴人該款項及自受領之
      日起之法定利息，且因上訴人僅返還其中之491,650 元，
      尚欠288,350 元，故上訴人應再給付288,350 元，及自受
      領該預付工程款之日，即93年12月23日起按法定利率5%計
      算之利息，應為可採。
    (3)被上訴人主張上開288,350 元為被上訴人於解約時同意扣
      除之必要費用，並以系爭工程費用明細表、被上訴人簽署
      之領回文件明細表及證人乙○○、丙○○、辛○○、黃煒
      哲（即庚○○）、戊○○所述為證（原審卷第130至132頁
      、本院卷第56至65頁、第71至110 頁、第132 至173 頁、
      第215 至220 頁、第257 至260 頁）。依證人乙○○所述
      ，上訴人主張將系爭預收工程款扣除因系爭工程必要費用
      固為可採，而上訴人提出之系爭工程費用明細表所列項目
      有：跑照（建照申請）、照相費用；怪手整地費用（
      含運費）；曬圖、制圖、水電製圖費用；鑑界費用
      安全圍籬安全、拆除、訂路心樁、模版等工地雜務；管
      理費（動員作業+ 人事管理）；合約解約補償費。茲分
      別敘述上訴人有無支出各該費用：
      跑照（建照申請）、照相費用5,350元部分：
        經戊○○到庭證稱，伊為上訴人工作（內容為申辦開工
        、工地拍照、繳納空污費2,000 多元），上訴人支付伊
        5,350元，伊有在領款單上簽名等語（本院卷第259 頁
        、72頁），堪信為真。
      怪手整地費用（含運費）9,500 元部分：
        依高雄市工務局95年6 月7 日函覆原審檢送系爭工程申
        報開工資料所附之照片及上訴人所提出之整地後照片（
        原審卷第100頁背至101頁）對照，申報開工時施作工程
        之土地上雜草叢生並堆滿板模等雜物，經整地後地面上
        無雜物平整等情，業經曾前往整地之工人即證人黃煒哲
        （即庚○○）、辛○○到庭具證屬實（本院卷第216-22
        0 頁)， 上訴人抗辯其為被上訴人怪手整地費用（5,15
        0 + 3,600 +950 = 9,500) ，應可採信。
      曬圖、製圖、水電製圖費用39,500元部分：
        上訴人抗辯伊為系爭工程曾支出曬圖、製圖費5,000 元
        及水電製圖費用34,000元，固提出由湳騰工程股份有限
        公司簽具之請款單（本院卷第138 頁），惟該請款單上
        所載之項目僅載有水電設計費12,000元、製圖費5,000
        元，而湳騰工程股份有限公司之負責人以伊因故不能到
        庭並出具聲明書及明細表示伊確有承作上開事項（本院
        卷第226-227 頁)， 惟上開聲明書尚無法證明上訴人確
        有支出上開費用，是上訴人抗辯伊得向被上訴人請求返
        還本項費用，要無可採。
      鑑界費用9,000 元部分：
        上訴人抗辯施作系爭工程之土地因被上訴人與鄰人不睦
        而無法施工，故伊曾申請鑑界支出9000元，固提出請款
        單影本、現金收入傳票、高雄市政府地政處規費收據計
        80元、鑑界費用收據影本為證 (本院卷第138-140 頁)
        ，而上開鑑界費用4,000 元收據影本，核與高雄市政府
        地政處楠梓地政事務所函覆本院檢送複丈申請資料中之
        收據影本相符 (本院卷第201 頁)， 堪信為真。至其餘
        4,920 元，因上訴人未舉證以實其說，上訴人抗辯伊為
        被上訴人支出鑑界費用4,080 元為可採。
      安全圍籬安裝、拆除、訂路心樁、模版等工地雜務4500
        0 元部分：
        上訴人抗辯伊曾就系爭工程施作安全圍籬安裝、拆除、
        訂路心樁、模版工地雜務、並派工移除貨櫃屋共支出45
        ,000 元 ，並提出請款單、發票影本（本院卷第141 至
        145 頁），其中圍籬3,600 元、釘木樁界址及裝設鋼浪
        板3,600 元，找路心樁900 元、圍籬材料款（含路心樁
        ）5,000 元，共計13,100元，固經證人黃煒哲（即庚○
        ○）、辛○○到院具證屬實（本院卷第216-220 頁），
        惟關於上訴人所抗辯之整地200 元，即與上開怪手整地
        費用中950 元重複列入，應予扣除。至上訴人另抗辯伊
        曾派工清除工地雜物廢模板、移除貨櫃、經緯儀器測路
        心共支出28,000元云云，惟依高雄市工務局95年6 月7
        日函覆原審檢送系爭工程申報開工資料所附之照片及上
        訴人所提出之整地後照片對照（原審卷第100 頁背至10
        1 頁），並無所謂貨櫃屋在施做系爭工程之土地上，況
        從申報開工照片固可看出該土地上有模板等廢棄物，衡
        情縱應支出運費，亦應係歸類於怪手整地費用（含運
        費）9,500 元內，應認屬重複列入。另有關經緯儀器測
        路心費用，上訴人除提出上開單據外，並未能舉證以實
        其說，應不可採。是本項上訴人僅得請求13,100元。
      管理費（動員作業+ 人事管理）150,000 元部分：
        上訴人抗辯伊為被上訴人工程，向廠商詢價、訂約、協
        調，耗費時間及精力並派遣2 位工地主任駐場共支出15
        0,000 元，固提出薪資總表為證（本院卷第166-169 頁
        ），惟為被上訴人所否認，況該薪資總表並不能證明上
        訴人有為上開支出之憑據，上訴人此部分之抗辯委無足
        採。
      合約解約補償費30,000元部分：
       上訴人抗辯必要費用項目尚包括合約解約補償費3 萬元
       ，而依證人乙○○所述，此係業界解約時通常之要求等
       語（原審卷第130頁至第131頁），因兩造於解約時被上
       訴人並未表示願補償上訴人，如此足認該3 萬元非屬必
       要費用，上訴人自不得要求被上訴人給付。
   (4)綜上，上訴人得抗辯被上訴人應返還之勞務項目為跑照
     （建照申請）、照相費用5,350元、怪手整地費用（含運
     費）9,500元：鑑界費用4,080元、安全圍籬安裝、拆
     除、訂路心樁、模版等工地雜務13,100元，共計32,030元
     （計算式：5,350 + 9,500 + 4,080 + 13,100 =32,030）
     。從而上訴人收受預付之工程款尚欠被上訴人288,350 元
     ，扣除被上訴人應返還上訴人前開勞務等費用32,030元，
     被上訴人請求上訴人給付256,320 元（288,350 －32,030
     ）及自93年12月23日（受領預付工程款之日）起按法定利
     率5%計算之利息範圍內為有理由。
  (三)被上訴人是否因與上訴人解除系爭契約而受有損害，而得依
    系爭契約第22條之約定，請求上訴人給付該損害及法定遲延
    利息？
    (1)按解除權之行使，不妨礙損害賠償之請求，為民法第260
      條所明定。又按給付無確定期限者，債務人於債權人得請
      求給付時，經其催告而未為給付，自受催告時起，負遲延
      責任。其經債權人起訴而送達訴狀，或依督促程序送達支
      付命令，或為其他相類之行為者，與催告有同一之效力。
      又遲延之債務，以支付金錢為標的者，債權人得請求依法
      定利率計算之遲延利息。民法第229 條第2 項、第233 條
      第1 項前段均定有明文。
    (2)經查：系爭契約第22條約定解除合約致被上訴人受有一切
      損失，上訴人應負賠償全責，業如前述，是以被上訴人確
      因解除系爭合約而增加之費用，應得請求上訴人賠償。又
      系爭契約簽訂後，系爭工程所需之鋼筋大幅漲價一節，為
      上訴人所自認（原審卷第56頁），而解除系爭契約後，被
      上訴人與合勝公司簽訂後工程契約，因系爭契約約定中、
      高拉力鋼筋單價與後工程契約約定中、高拉力鋼筋單價每
      噸差價各為2,200 元、3,100 元，致被上訴人多負擔之工
      程款為161,000元，業如前述。另系爭工程之設計圖係由
      林準毅、乙○○為之，兩造解除系爭契約後，被上訴人另
      延請乙○○為第二次設計，後工程契約則依第二次設計圖
      建造完成，前後2次建造設計圖建物風格及結構不同一節
      ，固為兩造所不爭（原審卷第168 頁至第169 頁），惟後
      工程契約使用45噸中拉力鋼筋、20噸高拉力鋼筋，較之系
      爭工程需使用46噸中拉力鋼筋、30噸高拉力鋼筋為少，亦
      有系爭契約及後工程契約書在卷可證（原審卷第11頁、第
      32頁），足認後工程契約中約定使用之鋼筋確為系爭工程
      所需。揆諸上開說明，被上訴人主張如上訴人於簽約後立
      即訂購鋼筋開工，被上訴人即無需多負擔解約後再與合勝
      公司訂約而支出之上開鋼筋差價，則該161,000 元差價為
      其解除系爭契約所致之損害，上訴人應給付上開款項及法
      定遲延利息等語，即為可採。至上訴人雖辯稱：上開差價
      係因兩造合意解除契約後，因不同時間原料物價不同所致
      ，其無賠償義務等語。惟上訴人如能依系爭契約訂購材料
      施工，被上訴人即無須於鋼筋材料漲價後再與合勝公司簽
      約，而多支出差價，是以應認上訴人所辯委無足取。
    (3)至上訴人主張，兩造訂約時間為92年12月10日，被上訴人
      與合勝營造廠股份有限公司於94年9月5日訂約，已相差1
      年9個月，因鋼鐵價格逐日攀升，被上訴人遲延購買鋼鐵
      所支出之差價，乃屬於損害之擴大，被上訴人與有過失，
      不得請求賠償云云，惟兩造固於92年12月10日訂約，嗣後
      因上訴人遲延施工，經被上訴人解除系爭契約，另依證人
      丙○○所述，須上訴人出具承攬拋棄書後，被上訴人始得
      更換營造廠（本院卷第60頁），上訴人於93年3 月20日出
      具承攬拋棄書（原審卷第61頁）。被上訴人嗣於解約後另
      延請乙○○為第二次設計，於94年9 月5 日另與合勝公司
      簽訂後工程合約，固兩造於簽訂系爭契約後鋼筋價格即不
      斷攀升，惟鋼筋價格漲跌並非被上訴人所能預見或控制，
      衡情尚難認被上訴人就此與有過失，矧系爭工程解約係可
      歸責於上訴人之事由所致，被上訴人如能依系爭契約訂購
      材料施工，被上訴人即無須於鋼筋材料漲價後再與合勝公
      司簽約。上訴人上開抗辯，核不足採。
綜上所述，被上訴人主張依系爭契約第22條之約定解除契約，就
其中應返還受領之預付工程款256,320 元，及自受領時即93年12
月23日起；給付因解除契約所致之損害161,000 元，及自起訴狀
繕本送達之翌日即95年3 月3 日起，均按年息5%計算之利息，為
有理由，應予准許（本金合計417,320 元）。原審關於返還受領
預付工程款部分，就超過上開應准許部分（按：原審此部分命上
訴人給付288,350 元及自92年12月23日起至清償日止，按年息百
分之5 計算法定遲延利息）為上訴人敗訴之判決，並為假執行之
宣告，自有未洽。上訴意旨就此部分指摘原判決不當，求予廢棄
改判，為有理由，應予廢棄改判如主文第二項所示。至於其餘上
開應准許部分，原審判命上訴人給付，並為假執行之宣告，核無
違誤，上訴意旨，就此部分，仍執上詞，指摘原判決不當，求予
廢棄，為無理由，應駁回其上訴。
據上論結，本件上訴為一部有理由，一部無理由，依民事訴訟法
第449 條第1 項、第450 條、第79條但書，判決如主文。
中    華    民    國    97    年    4     月    2     日
                              民事第六庭
                                  審判長法官  許明進
                                  法      官  徐文祥
                                  法      官  張明振
以上正本證明與原本無異。
本件判決不得上訴。
中    華    民    國    97    年    4     月    7     日
                                  書  記  官  黃琳群
                                                      Q


司法院資訊處製作；財團法人民間司法改革基金會備份。
